【裁判字號】    88,訴,820
【裁判日期】    890803
【裁判案由】    偽造有價證券等
【裁判全文】
臺灣臺北地方法院刑事判決                          八十八年度訴字第八二○號
    公  訴  人  臺灣臺北地方法院檢察署檢察官
    被      告  乙○○
    選任辯護人  余鑑昌
    被      告  丁○○
    指定辯護人  甲○
    被      告  戊○○
    選任辯護人  黃怡騰
右列被告因重利等案件，經檢察官提起公訴（八十七年度偵字第二二一九二號、八十
八年度偵字第七○七五號），甲○判決如左：
    主  文
乙○○共同乘他人急迫貸以金錢，而取得與原本顯不相當之重利為常業，處有期徒刑
參月，收款明細壹冊（計參拾陸張）沒收。
丁○○共同乘他人急迫貸以金錢，而取得與原本顯不相當之重利為常業，處有期徒刑
伍月，收款明細壹冊（計參拾陸張）沒收；又意圖供行使之用，而偽造有價證券，處
有期徒刑參年陸月，偽造之本票號碼四八六三七六號、發票日八十六年十一月八日、
到期日八十六年十二月八日、發票人丙○○、面額新臺幣壹拾貳萬元之本票壹紙沒收
。應執行有期徒刑參年捌月，收款明細壹冊（計參拾陸張）及偽造之本票號碼四八六
三七六號、發票日八十六年十一月八日、到期日八十六年十二月八日、發票人丙○○
、面額新臺幣壹拾貳萬元之本票壹紙均沒收。
戊○○共同乘他人急迫貸以金錢，而取得與原本顯不相當之重利為常業，累犯，處有
期徒刑伍月，收款明細壹冊（計參拾陸張）沒收。
戊○○其餘被訴偽造有價證券及業務侵占部分，無罪。
    事  實
一、乙○○前於民國（下同）七十七年間因偽造有價證券案件，經臺灣高等法院於七
    十八年十二月二十一日以七十八年度上訴字第二五五五號判處有期徒刑一年六月
    ，經最高法院於七十九年四月二十六日以七十九年度臺上字第一六八二號判決駁
    回上訴確定，嗣經臺灣高等法院於八十年五月九日以八十年度聲減字第七七五六
    號，裁定減為有期徒刑九月，於八十年十月十五日執行完畢（不構成累犯）。詎
    猶不知悔改，於八十四年十二月底起至八十五年八月間，因投資生意失敗，虧損
    連連，為早日脫離負債困境，竟自八十五年十二月間某日起至八十七年一月間止
    ，利用在臺北縣三重市○○路九十五巷二十八號開設「保豐汽車商行」（八十六
    年八月間遷至臺北縣蘆洲市○○路二七三號），出租營業用小客車予不特定之計
    程車司機，與計程車司機接觸後，得知許多計程車司機因積欠賭債遭催討甚急，
    亟須借款應付，該等不特定計程車司機需款急迫之機，以召集「日日會」名義，
    將款項貸予不特定計程車司機，而取得與原本顯不相當之重利，其日日會之計息
    及清償方式為：每會六十人，區分日繳新臺幣（下同）五百元及一千元二種，(1)
    日繳五百元者，標金為一百五十元，應繳服務費一千元，實際借得一萬九千六百
    五十元，扣除星期例假日外，每日清償五百元，分六十日（約二個半月）償還完
    畢，計應償還三萬元；(2)日繳一千元者，標金為三百元，應繳一千元服務費，實
    際借得四萬零三百元，扣除星期例假日外，每日清償一千元，分六十日（約二個
    半月）償還完畢，計應償還六萬元。乙○○為經營上開放款取息之業務，復自八
    十六年三月間某日起至八十六年七月份止，以三萬四千元代價，僱用與其有犯意
    聯絡之陳勝良負責收取帳款；八十六年二月底至八十六年十二月中旬某日止（起
    訴書誤認為自八十五年十二月起至八十七年一月止，尚有未洽，應予更正），以
    二萬五千元至三萬四千元不等之代價，僱用與其有犯意聯絡之丁○○擔任業務員
    ，負責連絡客戶、說明借貸條件及向客戶收取款項；八十六年五月起至同年八月
    間止，經由丁○○之介紹，僱用與其有犯意聯絡之陳福全（丁○○胞兄）擔任收
    帳人員；八十六年九月十六日起至同年十二月底止（起訴書誤認為自八十五年十
    二月起至八十七年一月止，尚有未洽，應予更正），則以二萬六千元之代價，僱
    請與其有犯意聯絡之戊○○（前於八十六年間因賭博案件，經臺灣板橋地方法院
    於八十六年八月二十八日以八十六年度重簡字第五二七號判處有期徒刑三月確定
    ，於八十六年十二月十日經易科罰金執行完畢），在上址負責出納、謄寫帳冊、
    徵信等業務。並均賴以維生，以之為常業。嗣乙○○因經營日日會地下錢莊積欠
    親友龐大債務，加以長期從事重利放貸業務，內心深感不安，在其上開犯行未為
    任何有偵查犯罪職權之公務員知悉前，而於八十七年十月二十三日具狀向臺灣臺
    北地方法院檢察署檢察官自首犯罪，坦承長期重利放貸之情事，接受裁判，嗣經
    得悉上情，並經乙○○庭呈記載借款人姓名、收帳情形之收款明細壹冊（計三十
    六張）附卷。
二、丁○○於八十六年十二月八日，利用為乙○○收取日日會款項，持有應上繳予乙○○現金及熟悉日日會放貸業務流程之機會，另行起意，基於為自己不法所有之
    意圖，將自貸款客戶處所收取應交予乙○○之現金四萬零三百元（公訴人誤認為
    十二萬元，應予更正），以挪用方式侵吞入己，為掩飾其侵占犯行，避免東窗事
    發，並意圖供自己行使之用，於不詳時間，在不詳地點假冒其國中同學丙○○之
    名義，於本票號碼四八六三七六號之空白本票上，偽填發票日「８６年１１月８
    日」、到期日「８６年１２月８日」、發票人「丙○○」、地址「三重市○○○
    路四十二之一號四樓」，面額「壹拾貳萬元」等資料，並蓋用三枚右拇指指紋於
    其上，而完成偽造本票之簽發票據行為，並持以置於上址辦公室之抽屜內，行使
    交付予乙○○。
三、案經乙○○自首及訴由臺灣臺北地方法院檢察署檢察官偵查起訴。
    理  由
壹、有罪部分
一、常業重利部分：
（一）訊據被告乙○○對於右揭時、地，僱請被告丁○○、戊○○及陳勝良、陳福全
      等人，以上開預定之苛刻條件從事貸放款項予不特定之計程車，牟取與原本顯
      不相當利息之事實坦承不諱，惟矢口否認有何常業重利犯行，辯稱：伊並未趁
      人急迫、輕率、無經驗而貸以金錢，前來借貸之司機均為解燃眉之急，且屬小
      額借款，並詳知利息之給付，所為與重利罪之構成要件有間云云。被告丁○○
      對於右揭時間，受僱於乙○○在上址擔任業務員，負責向乙○○借貸之客戶按
      時收取清償款項，乙○○所營之日日會，每借款四萬元，需還款六萬元，簽發
      面額十二萬元之本票及借據各一紙作為擔保之事實坦承不諱，惟矢口否認有何
      常業重利、業務侵占及偽造有價證券之犯行，辯稱：伊一向從事計程車司機之
      工作，因收入不定，係受經濟所迫，而受僱於乙○○，所負責者僅屬外務收錢
      ，並無主持放款業務，借貸手續及處理大都由乙○○處理，伊無權接觸，借款
      人名冊、帳冊亦均由乙○○自行保管云云。被告戊○○對於右揭時、地受僱於
      乙○○，負責關於日日會帳冊之謄寫、存款、領款、匯款等出納之工作，丁○○及陳勝良向客戶收得日日會款項後，交其存入銀行帳戶內，卷附收款明細中
      編號Ｃ４４、Ｃ９２、Ｃ９９、Ｄ００、Ｄ７、Ｄ９、Ｄ１１、Ｄ１６、Ｄ１
      ８、Ｄ３０、Ｄ３１、Ｄ３５、Ｄ３９、Ｄ４４、Ｄ４６、Ｄ４７、Ｄ４８、
      Ｄ５１、Ｄ５４、Ｄ５６、Ｄ５７、Ｄ５８、Ｄ６０、Ｄ６１、Ｄ７１、Ｄ７
      ３、Ｄ７４、Ｄ７６、Ｄ７７之客戶清償明細確為其所填寫之事實坦承不諱，
      惟矢口否任有何常業重利犯行，辯稱：伊上開所為應非常業重利犯行云云。
（二）經查，右揭以經營日日會為名，放貸金錢予不特定計程車司機，而收取依上開
      苛刻條件計算利息之事實，業據被告乙○○自首並於偵查中自白不諱，且為被
      告丁○○所坦認無訛。而前往借款之計程車司機復大多係需款孔急，亟需借得
      金錢之人一節，亦經被告乙○○於甲○調查時供承：「（問：利息很高，為何
      仍有司機來借錢？）我的利息已較外面地下錢莊高利貸來的低，有時是賭博輸
      錢，債主逼錢，所以來入會借錢，大部分都是如此的情形」（見甲○八十八年
      六月八日訊問筆錄）及於答辯續狀中自承：「前來借貸之司機均為解燃眉之急
      」（見八十八年九月十六日答辯續狀第四頁第二行）等語綦詳。被告乙○○辯
      稱其非利用計程車司機急迫而貸以金錢云云一節，與事實顯有未合，尚無足採
      。
（三）再查，被告所貸予他人金錢，其計息及清償方式區分每日清償五百元及一千元
      二種，(1)日繳五百元者，標金為一百五十元，應繳服務費一千元，實際借得一
      萬九千六百五十元，扣除星期例假日外，每日清償五百元，分六十日（約二個
      半月）償還完畢，計應償還三萬元；(2)日繳一千元者，標金為三百元，應繳一
      千元服務費，實際借得四萬零三百元，扣除星期例假日外，每日清償一千元，
      分六十日（約二個半月）償還完畢，計應償還六萬元一節，亦據被告乙○○及
      丁○○供承在卷，姑不論被告乙○○是否以收取服務費一千元之方式巧取利息
      、預扣本金，其放貸之利率亦已相當於月息約二七‧五三﹪及二六‧八七﹪。
      參諸最高法院八十四年度臺上字第五○六一號判決所揭示：「公眾週知之事實
      ，毋庸舉證，刑事訴訟法第一百五十七條定有明文。查民間利息通常為月息二
      、三分（即百分之二、三），為一般有民間資金往來經驗者所熟知，‧‧‧」
      及最高法院八十二年度臺上字第五七八一號判示：「告訴人○○○因簽發支票
      ，屆期無現款存入付款銀行，使各該支票兌現，有被退票，拒絕往來之危險，
      因而急需現款存入付款銀行，不得謂非急迫，又上訴人等預定苛刻之高利貸款
      條件，再於報端以電話專線刊登廣告，招攬因急迫而需舉債濟急之人向彼等告
      貸，藉以索取與原本顯不相當之每萬元每日六十元或八十元之重利，顯係恃重
      利維生」之意旨，被告乙○○所收取之借款利息既已高達月息約二七‧五三﹪
      及二六‧八七﹪，超出一般民間借款利息如此鉅多，所取得者與其借貸之原本
      自屬顯不相當。此外，並有被告乙○○所有記載借款人姓名、清償明細之收款
      明細一冊（計三十六張）附卷可稽。被告乙○○乘他人急迫貸以金錢，而取得
      與原本顯不相當重利一節，已然無疑。
（四）第查，被告丁○○、戊○○對於乙○○以前開條件貸放款項予不特定計程車司
      機一情，均知之甚稔，此觀諸被告丁○○供承由其負責收款及於所提答辯書（
      八十八年九月十六日）中自承：曾以該條件向被告乙○○借款等內容，及被告
      戊○○於甲○調查時供稱：「（問：對日日春經營的情形是否了解？）不清楚
      ，因我之前有其他的工作，後來進入公司才知道公司經營性質。（問：進入公
      司多久始知公司經營性質？）剛開始知道一點，知道計程車司機來借錢，也知
      道借四萬還六萬，但不知道賺了多少，直到做了三個星期後，就完全知道了」
      等語（見甲○八十八年六月二十九日訊問筆錄），甚是顯然。被告丁○○、戊○○對於被告乙○○所營之日日會，以上開苛刻條件貸放款項，收取與原本顯
      不相當重利既已完全知悉，詎仍受僱於乙○○擔任收款、連絡客戶之業務員，
      及從事謄寫帳冊、收取款項、存領現金之出納、記帳等工作，自難謂其與乙○○就上開重利犯行無犯意聯絡，況渠等所從事者，均係重利罪之構成要件行為
      。渠等二人辯稱所為尚不涉重利犯行，莫非臨訟卸責推諉之詞，均無可採。
（五）末按，刑法上普通重利罪與常業重利罪之分野，在於行為人有無藉反覆從事重
      利犯行謀取生活資料之意思，如有此意思並有將其表現在外之事實，即屬常業
      犯之範疇。申言之，刑法第三百五十四條普通重利罪係以乘不特定人急迫、輕
      率或無經驗貸以金錢或其他物品，而取得與原本顯不相當之重利為條件，惟若
      明知社會尚有因急迫而舉債濟急，遽對此不特定人預設苛刻條件，一俟他人告
      貸，即藉以博取重利為生活之資，以此為生活之事業者，即應成立同法第三百
      四十五條之常業重利罪，至行為人有無兼營其他職業、有無其他收入，其表現
      在外之謀生行為究為一次或多次，對於常業犯之成立均無影響（最高法院七十
      七年度臺上字第九六七號、八十二年度臺上字第三二八三號、八十三年度臺上
      字第一七八九號判決意旨參照）。查本件被告乙○○既以預設苛刻重利之條件
      ，以俟不特定之計程車司機告貸放款牟取暴息，顯然不重視貸與對象之人格屬
      性，此觀諸被告乙○○所提答辯書稱「計程車司機層面覆雜，非被告乙○○可
      以控制」一語，甚詳，其所表彰於外之反覆從事，藉以牟利營生之意圖，昭然
      若揭，縱被告於經營地下錢莊期間，尚有其他職業與收入，揆諸前揭說明，仍
      無解於被告常業重利犯行之成立。至被告丁○○、戊○○於受僱於被告乙○○
      期間，均無其他謀生之職業，已據被告二人供承在卷，渠等賴受僱於被告乙○○從事重利放貸以維生，亦屬無疑。本件事證明確，被告乙○○、丁○○、戊○○常業重利犯行均堪認定，應予依法論科。
二、偽造有價證券、業務侵占部分：
    被告丁○○矢口否認有何業務侵占及偽造有價證券犯行，辯稱伊與丙○○為國中
    同學，係丙○○自行向乙○○商借四萬元，雙方談妥後，由乙○○處理借貸手續
    ，伊則全未經手，此外當時借款之際，除伊及乙○○在場外，亦有陳勝良在旁，
    而戊○○則在地下室，卷附發票人為丙○○之本票，非伊所偽簽，初進入乙○○
    所營公司時，曾因乙○○要求，而在三紙空白本票上蓋用指印，作為擔保業務收
    帳未入帳之責任，伊懷疑係遭乙○○用作陷伊觸法，至卷附收款明細內編號Ｄ２
    ６所載借款人丙○○之清償明細單內所載「丙○○」字樣，是否為伊所寫一節，
    因時日已久而不復記憶云云。惟查：
（一）右揭事實，除迭據乙○○於偵查及甲○審理時指證歷歷外，經甲○分別於八十
      八年六月八日、同年月二十九日、同年七月二十二日調查時，當庭命被告丁○○書寫如卷附本票上之字樣以資比對筆跡，自每次筆跡均有顯然差異一點以觀
      ，顯見被告丁○○有刻意掩飾其慣常書寫習慣、字體之意，然觀之其中被告丁○○於八十八年六月二十九日所寫「丙○○」中「陳」、「國」二字之筆法，
      非僅甚為特殊少見，且與收款明細內編號Ｄ２６所載借款人丙○○之清償明細
      單內所載「陳」、「國」二字之字體，復恰近似符合，該紙收款明細單係被告
      丁○○所填載，應堪認定，被告丁○○辯稱忘記該紙清償明細單是否為其所記
      載一節云云，應係臨訟卸責避就之詞，尚無足採。
（二）卷附之本票其上所蓋之三枚指印，經甲○囑託內政部警政署刑事警察局鑑定，
      經比對結果，已確認該三枚指印與被告丁○○當庭所蓋指紋卡之右拇指指紋完
      全相符，此有內政部警政署八十八年七月八日刑鑑字第六二六一二號鑑驗通知
      書一紙及內政部警政署刑事警察局（八八）（七）（五）局紋字第六四八號鑑
      定書一份附卷足憑。衡情，地下錢莊對外放貸金錢，為保障其本息得以順利收
      取，除要求借款人出具借據或身分證影本質押外，要求借用人另行出具個人名
      義之本票，交地下錢莊收執，更非少見，為免將來因本票何人制作問題而橫生
      紛爭，莫不要求借用人本人在借款現場親自填具本票內容、簽名。以本件「丙○○」借款一事而言，倘上開本票真係丙○○所簽發，四萬零三百元之款項亦
      確為丙○○所取得，地下錢莊為擔保其債權，縱進一步要求借用人於其上蓋用
      指印為憑，然按理其指印亦應為丙○○本人所有，方符一般借款擔保之常例，
      絕無一方面要求借款人簽發本票擔保，另方面卻由貸款人本人或貸款人所聘員
      工在其上蓋用指印之理。上開本票既為被告丁○○所蓋用指印，其辯稱該本票
      非其所填寫，款項亦非其所取得一節云云，即顯與經驗法則相悖，依常理至少
      其對於此筆所謂「借款」之經過，應甚為瞭解方是，所辯借款之事均由乙○○
      與丙○○雙方洽商，其未曾經手云云一節，即與常情不合，亦無可採。
（三）再者，被告雖辯稱乙○○曾要求其在三紙空白本票上蓋用指印，或係乙○○為
      陷伊於罪，而取之告訴云云，然查上開本票經甲○囑託內政部警政署刑事警察
      局鑑定，係先蓋用指印始填載金額、日期、發票人等字樣，抑或填載內容後，
      再蓋壓指印於其上一節，已經內政部警政署刑事警察局鑑定函覆甲○稱：「本
      票上字跡與指印先後係先寫自後蓋指印」等語在卷，此徵諸上開內政部警政署
      八十八年七月八日刑鑑字第六二六一二號鑑驗通知書一紙自詳，足認扣案之本
      票絕非乙○○用以假禍於被告丁○○之工具。參以，被告丁○○辯稱丙○○前
      來借款時，除乙○○本人、陳勝良及伊在場外，被告戊○○亦在地下室云云一
      節，除據被告乙○○堅詞否認外，與被告戊○○於甲○調查時供稱：「（問：
      借錢那天你有無在場？）那天星期六，我回新竹不在，我在星期一回來」等語
      （見甲○八十八年六月八日訊問筆錄）之情節，亦顯違背，被告丁○○辯詞之
      虛偽、不可信，誠乃昭然若揭。
（四）末查，被告乙○○經營日日會之貸款方式，作為債權擔保之本票上所載之到期
      日即為借款日，已經乙○○於甲○調查時陳明在卷（見甲○八十八年六月二十
      九日訊問筆錄），且為被告丁○○所不爭執；而(1)自卷附借款人丙○○之收款
      明細單（編號Ｄ２６）上所記載之清償起始日為八十六年十二月九日，可得而
      知所謂「丙○○」借款之「借款日」為八十六年十二月八日。(2)此從上開借款
      人丙○○之收款明細單上所載已償還部分，復恰自「八十六年十二月九日起，
      益徵其實，況實際清償末日（即八十六年十二月十三日），又與被告丁○○為
      乙○○揭露察覺後，離職之時間完全吻合，衡情，該等款項果係丙○○所借用
      ，何以丙○○就債務之清償在被告丁○○離職後，恰告中止？上開款項，為被
      告丁○○所私自挪用侵吞，所清償之款項，亦係被告丁○○以丙○○名義借貸
      後，為恐東窗事發之回補一節，亦堪認定。輔以如前所述，上開本票上之指印
      均為被告丁○○所有，足認被告丁○○因侵吞款項，為免事跡敗露，而偽造丙○○名義之本票，佈置成丙○○借款之跡象。此部分事證亦臻明確，被告丁○○偽造有價證券及業務侵占犯行，亦堪認定，應予依法論科。
三、核被告乙○○、戊○○前開所為，係犯刑法第三百四十五條之常業重利罪。而被
    告丁○○受僱於被告乙○○，擔任連絡客戶、收款之業務，均據被告丁○○、乙○○供承在卷，被告丁○○為因業務持有客戶轉交應上繳乙○○之款項之人，即
    堪認定。是核被告丁○○參與重利放貸及偽造本票以遂侵占四萬零三百元現金之
    所為，係犯刑法第三百四十五條之常業重利罪、第二百零一條第一項偽造有價證
    券罪及第三百三十六條第二項業務侵占罪。被告乙○○與與被告丁○○、戊○○
    及陳勝良、陳福全四人間，就上開經營放貸款項收取重利之犯行，彼此有犯意聯
    絡及行為之分擔，皆為共同正犯。被告丁○○偽造有價證券後持以行使，行使偽
    造有價證券之輕度行為，為偽造之重度行為所吸收，不另論擬。偽造「丙○○」
簽名指印署押部分，係偽造有價證券之部分行為，亦不另論處。又被告丁○○偽
    造有價證券之目的，在於挪用侵占上開款項，所犯偽造有價證券罪與業務侵占罪
    間，有方法目的之牽連關係，為牽連犯，應從一重之偽造有價證券罪處斷。被告
    丁○○所犯常業重利及偽造有價證券二罪，犯意各別，行為互殊，應予分論併罰
    。又被告乙○○於上開常業重利犯行未為任何有偵查犯罪職權之公務員知悉前，
    不逃避接受裁判而於八十七年十月二十三日具狀向臺灣臺北地方法院檢察署檢察
    官自首，坦承長期重利放貸之情，有蓋有臺灣臺北地方法院檢察署收文戳記八十
    七年十月二十三日之自首暨告發狀一件附卷可稽（見八十七年度偵字第二二一九
    二號偵查卷第一至第三頁），已合於刑法第六十二條前段所定對於未發覺之犯罪
    自首而接受裁判之要件，應依該條規定減輕其刑。被告戊○○前於八十六年間因
    賭博案件，經臺灣板橋地方法院於八十六年八月二十八日以八十六年度重簡字第
    五二七號判處有期徒刑三月確定，於八十六年十二月十日經易科罰金執行完畢，
    有臺灣高等法院檢察署刑案紀錄簡覆表在卷可按，其於受有期徒刑執行完畢後，
    五年內再犯本件有期徒刑以上之罪，為累犯，應依刑法第四十七條之規定，加重
    其刑。爰審酌被告乙○○貸予金錢取得以上開苛刻條件計算之重利，惟遇有借款
    人無能返還時，並未施用暴力手段強取，犯後因良心不安，主動向公訴人自首後
    ，復自始坦承放貸事實不諱，態度尚稱良好；被告丁○○、戊○○因謀生而受僱
    於乙○○，領取固定薪資，及渠等之犯罪動機、目的、手段、智識程度、素行、
    對社會金融秩序之影響、犯後態度等一切情狀，分別量處如主文所示之刑，被告
    丁○○部分並定其應執行之刑，以示懲儆。扣案記載借款人姓名、收帳情形之收
    款明細一冊（計三十六張），為被告乙○○所有供與被告丁○○、戊○○共同犯
    罪所用之物，已據被告乙○○、丁○○、戊○○三人供承在卷，爰依刑法第三十
    八條第一項第二款宣告沒收。前揭被告丁○○偽簽之本票（號碼四八六三七六號
    、發票日八十六年十一月八日、到期日八十六年十二月八日、發票人丙○○、面
    額新臺幣十二萬元）一紙，係屬偽造之有價證券，不問屬於犯人與否，亦併依刑
    法第二百零五條之規定宣告沒收。至未扣案被告乙○○所有供犯罪所用之其他本
    票、借據、清償借款明細等物，現均滅失，已據被告乙○○供承在卷，既無證據
    證明現尚存在，甲○自無庸併為沒收之諭知。
四、至陳福全、陳勝良亦涉犯常業重利犯行，因未經公訴人起訴，甲○無從併予審理
    ，宜由檢察官另行偵辦，更為妥適之處理，併此敘明。
貳、無罪部分：
一、公訴意旨另以：被告戊○○於八十六年九月間，趁告訴人乙○○出國及成衣廠繁
    忙無暇照料，而將計程車租賃及「日日春」會業務交付而持有相關會腳、帳冊資
    料及金錢之際，與被告丁○○共同意圖為自己不法之所有，偽以「丙○○」之名
    義簽發面額十二萬元本票乙紙，將業務上所持有之金錢十二萬元予以侵占入己。
    因認被告戊○○另與被告丁○○共犯刑法第二百零一條第一項偽造有價證券及同
    法第三百三十六條第二項業務侵占罪嫌云云。
二、按犯罪事實應依證據認定之，無證據不得推定其犯罪事實；不能證明被告犯罪者
    ，應諭知無罪之判決，刑事訴訟法第一百五十四條、第三百零一條第一項分別定
    有明文。又事實之認定，應憑證據，如未能發現相當證據，或證據不足以證明，
    自不能以推測或擬制之方法，為裁判基礎（最高法院四十年台上字第八六號判例
    參照）；且認定犯罪事實所憑之證據，雖不以直接證據為限，間接證據亦包括在
    內，然而無論直接證據或間接證據，其為訴訟上之證明，須於通常一般之人均不
    致有所懷疑，而得確信其為真實之程度者，始得據為有罪之認定，倘其證明尚未
    達到此一程度，而有合理之懷疑存在而無從使事實審法院得有罪之確信時，即應
    由法院為諭知被告無罪之判決（最高法院七十六年台上字第四九八六號判例參照
    ）。刑事訴訟法第一百五十五條第一項規定：證據之證明力，由法院自由判斷。
    然此並非謂法官對於事實之認定得流於專斷，其對事實所為認定仍須經過合理之
    推理過程。此合理之推理過程，除實定法所明文規定之證據法則外，法官仍須受
    二大原則─即論理法則及經驗法則之拘束，以論理法則及經驗法則為事實之判斷
    基準。最高法院五十三年台上字第二○六七號判例對此亦揭示「證據之證明力如
    何，雖屬於事實審法院自由判斷職權，而其所為判斷，仍應受經驗法則與論理法
    則之支配」。亦即對該事實之存在不存在與否，於訴訟上之證明可達於有高度之
    蓋然性為已足，當然於刑事程序上，認定犯罪事實存在之此種高度之蓋然性必需
    「超越合理之懷疑」，使通常一般人均不致有所懷疑，而得確信其真實方可。如
    證據之本身依照吾人日常生活經驗所得之定則觀察，尚非無疑竇時，則遽難採為
    判決之基礎（最高法院四十八年度台上字第四七五號判例參照）。
三、公訴人認被告戊○○涉有偽造有價證券及業務侵占罪嫌，無非係以告訴人乙○○
    之指訴，及被告戊○○未提出丙○○之真實年籍、住址、電話供公訴人調查，所
    辯與常情有違，及有卷附本票一紙足憑，為其主要論據。訊據被告戊○○堅詞否
    認有何與被告丁○○共同偽簽本票，侵占上開款項之犯行，辯稱：伊不認識丙○○，借款當日伊人不在現場，至隔週之星期一返回時，始在抽屜內發現丙○○之
    借款三聯單，收款明細內編號Ｄ２６之丙○○清償明細亦非伊所記錄，伊既無侵
    占款項，亦未參與偽造本票等語。
四、經查：上開本票至多僅得證明被告丁○○偽造之事實，尚無從遽此推認被告戊○○與被告丁○○就偽造犯行，有何犯意聯絡或行為分擔。再者，卷附被告丁○○
    偽造之本票面額雖為十二萬元，然此僅是民間地下錢莊一般擔保債權之作法，實
    際借款金額並非即為十二萬元，此自乙○○於甲○調查時指稱日繳一千元者，實
    際標得（即借用）金額為四萬零三百元，分六十日清償，共應還六萬元，借款時
    簽立十二萬元本票一紙等語，甚明，公訴人誤認偽造面額十二萬元本票，係為侵
    占十二萬元一節，與事實尚有未合，容有誤會。次查被告戊○○既已否認參與上
    開四萬零三百元借款情事，且供稱不認識丙○○，本身無從提出任何關於丙○○
    之年籍、住址及電話等資料供公訴人調查，其間前後所辯尚無何矛盾或瑕疵，加
    以被告無證明自己無罪之義務，誠難祇以被告戊○○未提供該等資料，即認所辯
    與常情不符，而遽入其於罪。綜此，公訴人起訴所憑之證據及推論，既均不能直
    接證明被告戊○○參與偽造本票、侵吞款項之犯行，而告訴人指訴復有不能作為
    被告犯罪唯一證據之證據法則考量。此外，復查無其他積極證據足令甲○確信被
    告戊○○有公訴人所指之此部分業務侵占及偽造有價證券犯行，而公訴人復認此
    與上開常業重利犯行，無何裁判上一罪或實質上一罪關係，揆諸前揭說明，甲○
    就此部分自應另為被告戊○○無罪之諭知。
據上論斷，應依刑事訴訟法第二百九十九條第一項前段、第三百零一條第一項，刑法
第二十八條、第三百四十五條、第二百零一條第一項、第三百三十六條第二項、第五
十五條、第六十二條前段、第四十七條、第五十一條第五款、第三十八條第一項第二
款、第二百零五條，罰金罰鍰提高標準條例第一條前段，判決如主文。
本案經檢察官蔡名堯到庭執行職務
中    華    民    國      八十九      年      八        月      三      日
                                      臺灣臺北地方法院刑事第六庭
                                          法  官  吳  秋  宏
如不服本判決，應於判決送達後十日內，向甲○提出上訴狀。
附錄本案論罪科刑法條全文：
刑法第二百零一條第一項
刑法第三百三十六條第二項
刑法第三百四十五條


司法院資訊處製作；財團法人民間司法改革基金會備份。
